---
title: "Préparation des données"
output:
  html_document:
    toc: true
    toc_depth: 2
    toc_float: true
---

```{r, echo=FALSE}
library(readr) # lecture csv
library(tidyr) # pivot table
```

# Fusion des informations des pays

## Les pays : codes & noms

```{r message=FALSE}
donnees_pays = read_csv('1.donnees/codes_pays.csv')
```

Récupération de la liste des pays sur le site de la FAO.

Il y en a `r nrow(donnees_pays)`.

Pour chacun d'eux, on a :
*`r names(donnees_pays)`*

## FAO) Population

### ouverture et manipulation

Ouverture et restriction aux colonnes qui nous intéresse.

```{r message=FALSE}
pop <- read_csv("1.donnees/pop_08_13.csv")
pop <- pop[c('Code Pays', 'Pays', 'Année', 'Valeur')]
```

Pivot table pour mettre l'année en colonne

```{r}
pop = spread(pop, Année, Valeur)
```

Y a-t-il des valeurs nulles ?

```{r, echo=FALSE}
m = is.na(pop$`2008`) | is.na(pop$`2013`)
pop[m,]
```

On constate que :

- *'Soudan' et 'Soudan (ex)'*  sont considérés comme des pays différents : On les fusionne
- *'Antilles néerlandaises (ex)'* n'existe plus en 2013 : On va les supprime

```{r, echo=FALSE}
# fusion du Soudan
pop[pop$Pays == 'Soudan', '2008'] = pop[pop$Pays == 'Soudan (ex)', '2008']
# suppression
pop = pop[pop$Pays != 'Antilles néerlandaises (ex)' & pop$Pays != 'Soudan (ex)',]
```

On change l'unité de la population

```{r}
pop['2008'] = pop['2008'] * 1000
pop['2013'] = pop['2013'] * 1000
```

Et on supprime la colonne `Pays` (on garde `Code Pays`) et on renomme les colonnes

```{r, echo=FALSE}
pop <- pop[c("Code Pays", "2008", "2013")]
names(pop) = c("code_pays_fao", "pop_08", "pop_13")
```

### ajout à pays_infos

```{r}
donnees_pays = merge(donnees_pays, pop, by='code_pays_fao', all.x=TRUE)
```

## FAO) Disponibilité alimentaire générales et animale

### ouverture et manipulation

Ouverture et restriction des données alimentaires

```{r, message=FALSE}
disp_alim_general_anim <- read_csv("1.donnees/disp_alim_general_anim_13.csv")
disp_alim_general_anim = disp_alim_general_anim[,c('Code Pays', 'Élément', 'Produit', 'Valeur')]
```

On remplace les colonnes `Élément` et `Produit` par une version **concaténée** pour avoir 4 modalités par pays :

- Disponibilité alimentaire (Kcal/personne/jour) - Total General
- Disponibilité alimentaire (Kcal/personne/jour) - Produits Animaux
- Disponibilité de protéines en quantité (g/personne/jour) - Total General
- Disponibilité de protéines en quantité (g/personne/jour) - Produits Animaux

```{r}
disp_alim_general_anim['elem_prod'] = paste(disp_alim_general_anim$Élément, disp_alim_general_anim$Produit)
disp_alim_general_anim = disp_alim_general_anim[, c('Code Pays','elem_prod','Valeur')]
```

On fait un **pivot table** pour mettre en colonne cette **version concaténée** et on renomme les colonnes :

```{r}
disp_alim_general_anim = spread(disp_alim_general_anim, elem_prod, Valeur)
names(disp_alim_general_anim) = c("code_pays_fao","disp_alim_anim__kcal_hab_jr", "disp_alim_general__kcal_hab_jr","disp_prot_anim__g_hab_jr", "disp_prot_general__g_hab_jr")
```

### ajout à pays_infos

```{r}
donnees_pays = merge(donnees_pays, disp_alim_general_anim, by='code_pays_fao', all.x=TRUE)
```

## FAO) Poulet : prix de production

### ouverture et manipulation

Ouverture, projection et renommage des colonnes

```{r, message=FALSE}
prix_prod_poulet = read_csv('1.donnees/prix_prod_poulet_13.csv')
prix_prod_poulet = prix_prod_poulet[c('Code zone', 'Valeur')]
names(prix_prod_poulet) = c('code_pays_fao', 'prix_prod_poulet__usd_tonne')
```

### ajout à pays_infos

```{r}
donnees_pays = merge(donnees_pays, prix_prod_poulet, by='code_pays_fao', all.x=TRUE)
```

## FAO) Volaille : importation, production et disponibilité alimentaire

### ouverture et manipulation

Ouverture et projection

```{r, message=FALSE}
import_prod_disp_alim_volaille = read_csv('1.donnees/import_prod_disp_alim_volaille_13.csv')
import_prod_disp_alim_volaille = import_prod_disp_alim_volaille[c('Code Pays', 'Élément', 'Valeur')]
```

Pivot table des elements et renommage des colonnes

```{r}
import_prod_disp_alim_volaille = spread(import_prod_disp_alim_volaille, Élément, Valeur)
names(import_prod_disp_alim_volaille) = c('code_pays_fao', 'disp_alim_volaille__kcal_hab_jr', 'import_volaille__ktonne', 'prod_volaille__ktonne')
```

### ajout à pays_infos

```{r}
donnees_pays = merge(donnees_pays, import_prod_disp_alim_volaille, by='code_pays_fao', all.x=TRUE)
```

## Pouvoir d'achat

Source : [data world bank](https://data.worldbank.org/indicator/NY.GDP.PCAP.PP.CD?end=2013&start=2008&year_high_desc=true)

### ouverture et manipulation

pouvoir d'achat mondialement normalisé 

```{r, message=FALSE}
pib_hab = read_csv('1.donnees/pib_hab_1960-2017.csv')
pib_hab = pib_hab[c('Country Code', '2008', '2013')]
names(pib_hab) = c('ISO3', 'pib_hab_08', 'pib_hab_13')
```

### ajout à pays_infos

```{r}
donnees_pays = merge(donnees_pays, pib_hab, by='ISO3', all.x=TRUE)
```

## Risques des pays 

Source : [Coface](http://www.coface.fr/Etudes-economiques-et-risque-pays)

### ouverture et manipulation

```{r, message=FALSE}
risques_pays = read_csv('1.donnees/risques_pays_18.csv')
risques_pays = risques_pays[c('ISO3', 'indice_risque', 'indice_affaire')]
```

### ajout a pays_infos

```{r}
donnees_pays = merge(donnees_pays, risques_pays, by='ISO3', all.x=TRUE)
```

## Distance à la France

Source : [github de rahlbot](https://github.com/rahulbot/distances-between-countries)

### ouverture et manipulation

```{r, message=FALSE}
distance_france = read_csv('1.donnees/distance_france.csv')
names(distance_france) = c('ISO3', 'distance_fr__km')
```

### ajout à pays_infos

```{r}
donnees_pays = merge(donnees_pays, distance_france, by='ISO3', all.x=TRUE)
```

## Membres de L'EEE

Source : [Wikipedia](https://fr.wikipedia.org/wiki/Espace_%C3%A9conomique_europ%C3%A9en)

### ouverture et manipulation

```{r, message=FALSE}
membres_eee = read_csv('1.donnees/membres_eee.csv')
names(membres_eee) = c('ISO3')
membres_eee$membre_eee = 'oui'
```

### ajout à pays_infos

```{r}
donnees_pays = merge(donnees_pays, membres_eee, by='ISO3', all.x=TRUE)
donnees_pays[is.na(donnees_pays$membre_eee), 'membre_eee'] = 'non'
```

-------------------

# Calculs de nouvelles informations

## Evolution de la population

On va maintenant construire la colonne :

    Différence de population entre une année antérieure (au choix) et l'année courante, exprimée en pourcentage.

```{r}
donnees_pays['pop_evol_5a_pt'] = (donnees_pays['pop_13'] - donnees_pays['pop_08']) / donnees_pays['pop_08'] * 100
```
## pourcentage de disponibilité en proteine animale

    Calcul de la  Proportion de protéines d'origine animale par rapport à la quantité totale 
    de protéines dans la disponibilité alimentaire du pays.

```{r}
donnees_pays['disp_prot_anim__pt'] = donnees_pays['disp_prot_anim__g_hab_jr'] / donnees_pays['disp_prot_general__g_hab_jr'] * 100
```

## Evolution du pouvoir d'achat

```{r}
donnees_pays['pib_evol_5a_pt'] = (donnees_pays['pib_hab_13'] - donnees_pays['pib_hab_08']) / donnees_pays['pib_hab_08'] * 100
```

## volaille importée consommée (par habitant)

```{r}
donnees_pays['import_volaille__kg_hab_an'] = (donnees_pays['import_volaille__ktonne'] * 1e6) / donnees_pays['pop_13']
```

## volaille produite nationalement consommée (par habitant)

```{r}
donnees_pays['prod_volaille__kg_hab_an'] = (donnees_pays['prod_volaille__ktonne'] * 1e6) / donnees_pays['pop_13']
```

## quantification des indices de risque

```{r}
donnees_pays$indice_risque  = as.numeric(factor(donnees_pays$indice_risque, levels=c('a1', 'a2', 'a3', 'a4', 'b', 'c', 'd', 'e')))
donnees_pays$indice_affaire  = as.numeric(factor(donnees_pays$indice_affaire, levels=c('a1', 'a2', 'a3', 'a4', 'b', 'c', 'd', 'e')))
```

# Nettoyage des données

### suppression de la Chine (on garde les provinces)

```{r}
donnees_pays = donnees_pays[donnees_pays$pays != 'Chine', ]
```

### Suppression des petits pays

Les pays de moins de 500k hab. contiennent 38% des valeurs nulles.
On préfère les supprimer

```{r}
donnees_pays = donnees_pays[donnees_pays$pop_13 >= 500000, ]
```

### Suppression de la corée du Nord

6 Valeurs nulles et de toute manière peu réputé pour son libre échange

```{r}
donnees_pays = donnees_pays[!donnees_pays$ISO3 == 'PRK', ]
```

# Projection et enregistrement

```{r}
donnees_pays = donnees_pays[c(
  'ISO3',
#  'code_pays_fao',
  'ISO2',
  'pays',

#  'pop_08',
  'pop_13',

#  'disp_alim_anim__kcal_hab_jr',
  'disp_alim_general__kcal_hab_jr',
#  'disp_prot_anim__g_hab_jr',
  'disp_prot_general__g_hab_jr',

  'prix_prod_poulet__usd_tonne',

  'disp_alim_volaille__kcal_hab_jr',
#  'import_volaille__ktonne',
#  'prod_volaille__ktonne',

#  'pib_hab_08',
  'pib_hab_13',

  'indice_risque',
  'indice_affaire',

  'distance_fr__km',

  'membre_eee',

  'pop_evol_5a_pt',
  'disp_prot_anim__pt',
  'import_volaille__kg_hab_an',
  'prod_volaille__kg_hab_an'
)]

write.csv(donnees_pays, file = '3.donnees_propres/donnees_pays.csv', row.names = FALSE)
```

